臺北高等行政法院判決
　　　　　　　　　　　　　　　　　　 96年度訴字第02878號
　　　　　　　　　　　　　　　.
原　　　告　甲○○
　　　　　　乙○○
　　　　　　丙○○
共　　　同
訴訟代理人　己○○
被　　　告　財政部臺灣省北區國稅局
代　表　人　陳文宗（局長）
訴訟代理人　丁○○
　　　　　　戊○○
上列當事人間因遺產稅事件，原告不服財政部中華民國96年7月
17日台財稅字第09600240590號訴願決定，提起行政訴訟。本院
判決如下：
　　主  文
原告之訴駁回。
訴訟費用由原告負擔。
　　事  實
一、事實概要：
    原告等之祖父徐元養及繼祖母徐林阿粉分別於50年8月7日及
    61 年8月30日死亡，其繼承人未辦理繼承登記，嗣後原告等
    之父徐勝洪於63年10月15日死亡，原告等於95年12月13日申
    報徐勝洪遺產稅，經被告所屬中壢稽徵所於95年12月25日北
    區國稅中壢一字第0951018728號函核發徐勝洪遺產稅逾核課
    期間案件同意移轉證明書，遺產明細為繼承自徐元養所有坐
    落新竹縣新豐鄉○○段314地號等10筆土地，持分皆為126分
    之1。原告等不服，於96年1月3日申請更正，主張徐勝洪遺
    產土地持分應加計繼承自其繼母徐林阿粉繼承自徐元養同上
    10筆土地，每筆持分為630分之1，經被告所屬中壢稽徵所96
    年1月8日北區國稅中壢一字第0961000207號函復說明原核定
    持分並無違誤。原告不服，提起訴願，亦遭駁回，遂向本院
    提起本件行政訴訟。
二、兩造聲明：
　　(一)原告聲明：
      1.訴願決定及原處分（95年12月25日北區國稅中壢一字第
        0951018728號函）均撤銷。
      2.請求判命被告應就被繼承人徐勝洪繼承其繼母徐林阿粉
        坐落新竹縣新豐鄉○○段314 、315 、317 、318 、31
        9 、450 、454 、458 、459 、460 地號等10筆土地，
        每筆應繼分630 分之1 准予申報遺產，並核發系爭10筆
        土地遺產稅逾核課期間案件同意移轉證明書。
      3.訴訟費用由被告負擔。
　　(二)被告聲明：
      1.駁回原告之訴。
      2.訴訟費用由原告負擔。
三、兩造陳述：
　　(一)原告主張：
      本件繼母自與生父結婚之日起共同撫育非親生5子，該項
      撫育之事實比照民法第1065條第1項後段（生父撫育非婚
      生子女視同認領）之法理，繼母視同認領非親生5子，且
      合乎民法第1條規定，請准予核發繼承人徐勝開等4人繼承
      徐林阿粉等10筆土地，每筆持分為630分之1逾核課期間案
      件同意移轉證明書。又繼母撫育非親生5子之事實發生在
      日據時期，依台灣民事習慣調查報告（法務部93年編）第
      479頁（二三六）及（二三八）及舊日本民法親族總則第
      728 條，繼母徐林阿粉因無子承繼其夫徐元養之遺產，由
      其非親生5子繼承。本件繼承雖發生於光復後，依現行中
      央法規標準法第18條但書規定，舊法規有利於當事人而新
      法規未廢除或禁所聲請之事項者，適用舊法規，主張應適
      用最有利於當事人之規定處理。且依財政部賦稅署96年3
      月30日台稅三發字第09600141400號移文單轉法務部96年3
      月26日法律決字第0960006301號移文單略以，日據時期，
      繼母與夫前妻之子之關係，為準親生母子之關係等語；另
      依日據時期之繼承規定，繼母徐林阿粉是徐元養之後妻，
      是家屬，其第一順位繼承人是其直系血親卑親屬，因繼母
      與其夫前妻之子是準親生母子關係，故繼母之遺產得由夫
      前妻所生之5子共同繼承云云。並提出本件訴願決定書、
      徐元養繼承系統表、日據時期同戶之戶籍謄本、舊簿及現
      在地總登記簿謄本、財政部賦稅署96年3月30日台稅三發
      字第09600141400號移文單、法務部96年3月26日法律決字
      第0960006301號移文單、法務部93年5月編印之臺灣民事
      習慣調查報告及同意移轉證明書等件影本為證。
　　(二)被告主張：
      1.本件原告等之祖父徐元養及繼祖母徐林阿粉分別於50年
        8月7日及61年8月30日死亡，其繼承人未辦理繼承登記
        ，嗣後原告等之父徐勝洪於63年10月15日死亡，原告於
        95年12月13日申報徐勝洪遺產稅，被告所屬中壢稽徵所
        以原告之祖父徐元養死亡時遺有坐落新竹縣新豐鄉○○
        段314地號等10筆土地，持分252分之12，繼承人共有6
        人【含其配偶徐林阿粉及其與原配偶李參(歿)所生徐勝
        洪、徐勝開、徐勝泉、徐勝利及徐勝郎等5子】，依民
        法第1144條第1項第1款規定繼承人應繼分相同，故核發
        徐勝洪君之遺產稅逾核課期間案件同意移轉證明書，遺
        產明細為繼承自徐元養君所有坐落新竹縣新豐鄉○○段
        314地號等10筆土地，持分皆為126分之1。原告不服，
        主張被告所屬中壢稽徵所認徐勝洪無權繼承徐林阿粉之
        應繼分，違反民間善良風俗，與民法第1條保障民間善
        良習慣之本旨不符，且本件遺產是徐元養登記所有土地
        ，非徐林阿粉已登記名義私產，非徐林阿粉親生的徐元
        養長子徐勝洪有徐元養之遺產繼承權云云，被告所屬中
        壢稽徵所以徐勝洪君及其兄弟5人均為李參所生非繼母
        徐林阿粉所生，渠等與其繼母為直系姻親關係而非直系
        血親，非民法第1138條所定之繼承人，無繼承權。且經
        查戶籍謄本，徐林阿粉並無收養徐勝洪等5人之收養紀
        錄，故對其繼母並無繼承權，乃否准其申請。
      2.查本件原告之祖父徐元養及繼祖母徐林阿粉分別於50年
        8月7日及61年8月30日死亡，繼承因被繼承人死亡而開
        始，遺產繼承人資格之有無，應以繼承開始時為決定之
        標準，徐林阿粉於光復後死亡，繼承開始於光復後，應
        依繼承開始時民法親屬、繼承兩編及其施行法規辦理，
        縱使徐林阿粉與其夫前妻之5子於日據時期符合準親生
        母子之民事習慣，但繼承開始時之民法親屬編施行法就
        此未有特別規定，故不能認定其具有親子關係，繼子對
        繼母之遺產，究無繼承權可言，當事人對此如有爭執應
        循民事訴訟確認。且經查戶籍謄本，徐林阿粉並無收養
        徐勝洪等5人之收養紀錄，故本件原核定徐勝洪對其繼
        母徐林阿粉之遺產無繼承權，並無不合，本件原處分及
        訴願決定並無不合，請予維持。
      3.另繼承因被繼承人死亡而開始，本件繼承開始時已適用
        民法親屬、繼承兩編及其施行法規辦理，在處理程序終
        結前，據以准許之法規未有變更，故無中央法規標準法
        第18條從新從優原則之適用，併予指明等語。
　　理  由
一、按「遺產稅或贈與稅納稅義務人繳清應納稅款、罰鍰及加徵
    之滯納金、利息後，主管稽徵機關應發給稅款繳清證明書；
    其經核定無應納稅款者，應發給核定免稅證明書；其有特殊
    原因必須於繳清稅款前辦理產權移轉者，得提出確切納稅保
    證，申請該管主管稽徵機關核發同意移轉證明書。」，遺產
    及贈與稅法第41條第１項有明文定。次按「遺產繼承人，除
    配偶外，依左列順序定之：一、直系血親卑親屬。二、父母
    。三、兄弟姊妹。四、祖父母。」；「配偶有相互繼承遺產
    之權，其應繼分，…一、與第1138條所定第一順序之繼承人
    同為繼承時，其應繼分與他繼承人平均。」，民法第1138條
    及第1144 條 第1 項第1 款各定有明文。且按「各機關受理
    人民聲請許可案件適用法規時，除依其性質應適用行為時之
    法規外，如在處理程序終結前，據以准許之法規有變更者，
    適用新法規。但舊法規有利於當事人而新法規未廢除或禁止
    所聲請之事項者，適用舊法規。」，中央法規標準法第18條
    定有明文；而「中央法規標準法第18 條 所稱：『處理程序
    』，係指主管機關處理人民聲請許可案件之程序而言，…」
    ，最高行政法院72年判字第1651號著有判例。又「依照我國
    民法親屬編規定，法律擬制之親子關係以收養關係為限，倘
    出於其他關係者，除民法親屬編施行法有特別規定者外，無
    該親屬編之適用，民法親屬編施行前所立之嗣子女，與其所
    後之父母之關係與婚生子女同，因民法親屬編施行法第九條
    定有明文，故承認該嗣父母與嗣子女間具有親子關係，至繼
    父繼子或嫡母庶子關係，雖發生於民法親屬編施行前，因民
    法親屬編施行法就此未有特別規定，故不能認其具有親子關
    係。」；「臺灣省光復前日據時期，習慣上嫡母與庶子間，
    有所謂法定血親，即擬制血親之關係，但庶子對於嫡母之遺
    產，究無繼承權可言。」最高法院58年台再字第9 號、58年
    台上字第2845號各著有判例。再者，財政部74年7 月23日台
    財稅第19293 號函釋略以，已逾核課期間之遺產稅、贈與稅
    及契稅案件，稽徵機關應核發逾核課期間案件同意移轉證明
    書，俾便納稅義務人持憑辦理移轉登記等語。該函釋核與相
    關法規，並無不合。
二、前揭事實概要所載各情，為兩造所不爭，且有上開各該函文
    、原處分及訴願決定書等件影本附原處分卷及訴願機關卷可
    稽。茲依前述兩造主張之意旨，就本件爭點敘明判決之理由
    。
三、本件被繼承人徐林阿粉死亡即繼承開始時為61年8 月30日，
    遺產繼承人資格之有無，應適用繼承開始時法律之規定：
    (一)按「繼承，因被繼承人死亡而開始」；「繼承人自繼承開
      始時，除本法另有規定外，承受被繼承人財產上之一切權
      利、義務」；「繼承在民法繼承編施行前開始者，除本施
      行法有特別規定外，不適用民法繼承編之規定，其在修正
      前開始者，除本施行法有特別規定外，亦不適用修正後之
      規定」，民法第1147條、第1148條，繼承編施行法第1 條
      ，定有明文。故知，繼承之法律關係，因被繼承人死亡而
      發生，除法律別有規定外，適用被繼承人死亡時之法律為
      其準據。經查，本件原告之祖父徐元養及繼祖母徐林阿粉
      分別於50年8 月7 日及61年8 月30日死亡，其繼承人未辦
      理繼承登記，嗣原告等之父徐勝洪於63年10月15日死亡，
      其兄弟徐勝開於68年5 月1 日死亡，徐勝泉52年9 月16日
      死亡，徐勝利76年5 月10日死亡及徐勝郎72年10月29日死
      亡，如附件繼承系統表所示，原告等於95年12月6 日申報
      其父徐勝洪之遺產稅，經被告所屬新竹縣分局以原告等之
      祖父徐元養死亡時遺有坐落新竹縣新豐鄉○○段314 地號
      等10筆土地，持分252 分之12，繼承人共有6 人【含其配
      偶徐林阿粉及其與原配偶李參（歿）所生徐勝洪、徐勝開
      、徐勝泉、徐勝利及徐勝郎等5 子】，依民法第1144條第
      1 項第1 款規定繼承人應繼分相同，故核發徐勝洪、徐勝
      開、徐勝泉、徐勝利及徐勝郎遺產稅逾核課期間案件同意
      移轉證明書，遺產明細為繼承自徐元養所有坐落新竹縣新
      豐鄉○○段314 地號等10筆土地，持分皆為126 分之1 等
      情，為兩造所不爭，且有原告等提出之戶籍謄本（本院卷
      附件2 ）及徐勝洪之遺產稅逾核課期間案件同意移轉證明
      書等件影本附訴願機關卷（第23頁）可稽。
    (二)又本件被繼承人徐林阿粉係於臺灣光復後之61年8 月30日
      死亡，繼承因被繼承人死亡而開始，故其遺產繼承人資格
      之有無，應以繼承開始時即臺灣光復後民法有關之規定，
      作為決定之基準，先予敘明。
四、原告等主張本件應適用最有利於當事人之規定處理，系爭徐
    林阿粉之遺產得由其夫前妻所生之繼子共同繼承，並非可採
    ：
    承上所述，原告等之繼祖母徐林阿粉係於光復後死亡，繼承
    開始於光復之後，自應依繼承開始時民法親屬、繼承兩篇及
    其施行法規辦理。原告等主張被繼承人徐林阿粉與其夫前妻
    之5 子於日據時期符合準親生母子之民事習慣，繼子對於繼
    母之遺產有繼承權云云；經查，繼承開始時之民法親屬編施
    行法，就此並無特別規定，故不能認為徐林阿粉死亡即繼承
    開始時與繼子間仍具有親子關係，其繼子自不得繼承徐林阿
    粉之遺產。又原告等主張被繼承人徐林阿粉與其夫結婚之日
    起共同撫育非親生5 子，其撫育視同認領云云；惟查，依原
    告等提出之戶籍謄本（本院卷附件2 ）所示，徐林阿粉並無
    收養其夫之子徐勝洪等5 人之收養紀錄；且認領者，係生父
    承認非婚生子為自己之親生子女，繼母對於繼子之撫育，自
    無視同認領及適用認領規定之可言。再者，原告等主張本件
    應依中央法規標準法第18條規定，適用最有利之日據時期之
    民事習慣處理云云；惟按中央法規標準法第18條規定，各機
    關受理人民聲請許可案件適用法規時，除依其性質應適用行
    為時之法規外，如在處理程序終結前，據以准許之法規有變
    更者，適用新法規。但舊法規有利於當事人而新法規未廢除
    或禁止所聲請之事項者，適用舊法規。所稱「處理程序」，
    係指主管機關處理「人民聲請許可案件」之程序而言，已如
    前述，與本件係發生被繼承人死亡之事實而開始繼承，繼承
    人資格之有無，應依民法之規定，適用「繼承開始時法律」
    規定之情形有別，自不得比附援引。原告等上開主張，均非
    可採。
五、原告等請求被告應就被繼承人徐勝洪繼承其繼母徐林阿粉系
    爭坐落新竹縣新豐鄉○○段314 地號等10筆土地，每筆應繼
    分630 分之1 准予申報遺產，並核發遺產稅逾核課期間案件
    同意移轉證明書，並非可採：
    依前所述，系爭徐林阿粉之遺產依法不得由其夫前妻所生之
    繼子共同繼承，被告所屬新竹縣分局據以核發被繼承人徐勝
    洪之遺產稅逾核課期間案件同意移轉證明書，遺產明細為繼
    承自徐元養所有坐落新竹縣新豐鄉○○段314 地號等10筆土
    地，持分為126 分之1 ，於法並無不合。則原告等請求被告
    應就被繼承人徐勝洪繼承其繼母徐林阿粉系爭10筆土地，每
    筆應繼分630 分之1 准予申報遺產，並核發遺產稅逾核課期
    間案件同意移轉證明書，即非有據，不足為採。
六、從而，本件被告所屬新竹縣分局否准核發被繼承人徐勝洪繼
    承徐林阿粉之遺產稅逾核課期間案件同意移轉證明書，於法
    並無違誤。訴願決定遞予維持，亦無不合。原告徒執前詞，
    訴請撤銷，並請求判命被告應就被繼承人徐勝洪繼承其繼母
    徐林阿粉系爭10筆土地，每筆應繼分630 分之1 准予申報遺
    產，並核發遺產稅逾核課期間案件同意移轉證明書云云，為
    無理由，應予駁回。
據上論結，本件原告之訴為無理由，依行政訴訟法第98條第1 項
前段、104 條，民事訴訟法第85條第1 項前段，判決如主文。
中　　華　　民　　國　　96　　年　  12　　月　 31  　 日
                       第五庭審判長法  官　張瓊文
                                   法  官  胡方新
                                   法  官  蕭忠仁
上為正本係照原本作成。
如不服本判決，應於送達後20日內，向本院提出上訴狀並表明上
訴理由，如於本判決宣示後送達前提起上訴者，應於判決送達後
20日內補提上訴理由書（須按他造人數附繕本）。
中　　華　　民　　國　　96　　年　  12　　月　 31  　 日
                                   書記官  蕭純純
